【裁判字號】    91,上,38
【裁判日期】    921014
【裁判案由】    侵權行為損害賠償
【裁判全文】
臺灣高等法院花蓮分院民事判決  九十一年度上字第三八號
      上  訴  人  甲○○
      訴訟代理人  吳明益律師
                  李文平律師
      被  上訴人  乙○○○○○.
                  昌鋒工程有限公司
      法定代理人  丙○○
      右二人共同
      訴訟代理人  陳正忠律師
右當事人間因侵權行為損害賠償事件，上訴人對於臺灣花蓮地方法院中華民國九十年
六月二十八日（九十年度訴字第三二八號）第一審判決，提起上訴，本院判決如左：
      主  文
上訴駁回。
第二審訴訟費用由上訴人負擔。
      事  實
甲、上訴人方面：
    聲明：(一)原判決關於駁回上訴人後項之訴部分廢棄。(二)被上訴人應再給付上訴人
          新台幣（下同）四百五十九萬六千四百七十二元，及被上訴人趙展毅自民
          國（下同）九十年八月十二日起，被告昌鋒工程有限公司（以下簡稱昌鋒
          公司）自同年月十四日起，均至清償日止按年息百分之五計算之利息。(三)
          第一、二審訴訟費用由被上訴人連帶負擔。
    陳述：除援用原審判決書所記載者外，補稱：
    一本件被上訴人趙展毅本應注意在道路上操作電纜線盤傳遞電纜線應避免電纜線
      垂下絆倒行人或機車騎士導致發生車禍之危險，而依當時情形並無不能注意情
      事，乃竟疏未注意，致其所架設之電纜線自電線桿垂下，橫越馬路，且疏於注
      意警戒來往行人、機車通行之安全，適有上訴人騎乘車號ＨＤＵ－一八六號機
      車經過該處時，因無人警戒恰為垂下之電纜線勾住頸部而人車倒地，致使上訴
      人受有頸椎第三、四、五節椎骨炎、合併神經壓迫、腰椎骨第五節椎關節斷裂
      、聲帶麻痺、沙啞、吞嚥困難等對身體健康重大難治之傷害（上訴人因此傷害
      經鑑定為輕度肢體障礙）。刑事部分業經臺灣花蓮地方法院及鈞院判決確定在
      案。亦有秀傳紀念醫院函文一紙附於刑事一審卷第五六頁可稽。
    二退步言之，縱使不論上訴人因「腰椎」傷害所喪失之勞動能力，但僅就因被上
      訴人侵權行為造成原告「頸椎」之傷害，業為兩造及鑑定人所不爭執，勞工保
      險局亦已以上訴人「頸部僵直，無法前後屈活動為零度」，核定上訴人符合殘
      廢給付標準表第七級之殘廢程度：
      (一)上開事故後，為上訴人診察之財團法人佛教慈濟綜合醫院（以下簡稱慈濟綜
        合醫院或慈濟醫院）張玉麟醫師，曾經原審依職權促其到院，其證稱：「當
        時可以確定甲○○脖子有受傷，診斷的結果脖子有輕微的椎間盤凸出，當時
        看神經沒有受傷，病患手會麻應該是脖子拉傷所引起．．有可能有後遺症，
        後遺症是指項部附近的疼痛」等語，足見上訴人項部確實受有傷害，並造成
        輕微的椎間盤凸出，且勞工保險局以上訴人「項部僵直，無法前後屈活動為
        零度」，核定符合殘廢給付標準表第七級之殘廢程度，即係因上訴人項部有
        受傷，有輕微的椎間盤凸出，而產生之後遺症，原診斷醫師所證稱後遺症是
        指項部附近的疼痛並有慈濟醫院急診病歷所載上訴人當時之傷痕，及診斷證
        明書載明「項之挫傷，眼除外」等語，可資證明。
      (二)詎料，原審竟以「原告於該事故後所受之傷害，依據其於偵查程序中所提出
        之慈濟醫院、行政院衛生署花蓮醫院以黃世傑中醫診所之診斷證明書，僅可
        證明原告於事故後所受之傷害為喉部水腫、咽喉炎及聲音嘶啞等傷害，故本
        院僅於此範圍內認定原告之主張為實在」云云，對於該事故中因上訴人先前
        僅產生喉部水腫、咽喉炎及聲音嘶啞等先前徵兆，但事後並造成脖子有輕微
        的椎間盤凸出之傷害，最後則導致「項部僵直，無法前後屈活動為零度」之
        結果，竟棄置不論，而斷認上訴人舉證尚有未足，顯然有違經驗法則及論理
        法則。
      (三)上訴人尚保留有案發時赴慈濟醫院放射線科所留存之Ｘ光頸部斷層掃瞄之Ｘ
        光片三紙，當時診斷醫師並向上訴人說明因為該次傷害所造成頸椎傷害之部
        位，如鈞院認有必要可傳訊原診治醫師張玉麟醫師或其他診斷醫師到庭敘明
        有關「頸部僵直，無法前後屈活動為零度」之結果與該傷害之因果關係或由
        慈濟醫院出具有關上訴人頸椎傷害之部位，以查明上訴人頸部僵直與侵權行
        為之間確有因果關係。
      (四)準此，上訴人既經勞工保險局所發勞工保險給付申請書（兼給付收據）、核
        定通知書、勞工保險殘廢診斷書各乙紙，以上訴人「頸部僵直，無法前後屈
        活動為零度」判定原告之殘廢程度符合殘廢給付標準表第五十三項第七等級
        。且查，依「各殘廢等級喪失或減少勞動能力比率表」所示，上訴人因系爭
        事故致勞動能力喪失百分之六十九點二一，應堪認定，原審不察確有違誤。
      (五)醫療及住院看護費用：
        1.按「不法侵害他人之身體或健康者，對於被害人因此喪失或減少勞動能力
          或增加生活上之需要時，應負損害賠償責任。」民法第一九三條揭櫫甚詳
          。
        2.依上訴人所呈證一至證三十三之單據及證七十二至證七十五單據，足示上
          訴人因系爭車禍，迄今為止共支出醫藥費新台幣三十八萬七千七百四十元
          。
        3.依學者通說見解「主張被害人因受傷害需要隨身看護，而由親屬、配偶等
          看護時，雖無現實看護費之支付，亦未受支付之請求，亦應認被害人受有
          相當看護費之損害，得向加害人請求賠償。蓋因親屬或配偶受傷，而由親
          屬或配偶代為照顧被害人之起居，固係出於親情，但親屬看護所付出之勞
          力，並非不能評價為金錢，只因兩者身分關係密切而免除支付義務，此種
          親屬基於身分關係之恩惠，自不能加惠於加害人，故應衡量及比照僱用職
          業護士看護情形，認被害人受有相當親屬看護費之損害，得向加害人請求
          賠償」，有曾隆興所著「現代損害賠償法論」可佐。
    三謹就上訴人因項椎、腰椎之傷害，是否為八十九年六月十一日發生之事故所造
      成及鑑定意見之疑點，提出說明如次。
      (一)經過情形，分述如下：
        1.上訴人任職於花蓮縣吉安鄉永興托兒所的老師，因班上小朋友方雪如罹腸
          病毒，多日未到校上課，於是上訴人於八十九年六月十一日上午至方雪如
          小朋友家中做訪視工作，途中被電纜線從空中勾住頸部吊起而摔落，導致
          頸椎、腰椎、咽喉等受傷。
        2.上訴人騎乘機車，途中被空中電纜線勾住頸部吊起騰空再摔落跌坐至地面
          （當時連機車帶人摔落到五○公尺外），並非鑑定書上所載：「被電纜線
          絆倒」，而受傷當時被上訴人趙展毅並未將上訴人送醫急救，反將上訴人
          送回家，隔天早上因頸部疼痛不已，從睡夢中痛醒過來，才趕緊前往醫院
          急診，當時到醫院時，上訴人脖子已痛到不能動，肩和手已漸麻痺，當時
          醫生告之需馬上住院觀察，但因病房環境吵雜，無法休息，經告之醫生後
          ，於下午二、三點出院。
        3.於慈濟醫院看診時期，張玉麟醫師曾安排上訴人做頸椎磁震攝影，結果出
          來後，醫師親口告訴上訴人頸椎第三、四、五節已受傷，當時醫師也開了
          止痛藥讓上訴人長期服用，以後再觀察狀況有無嚴重再來開刀，因醫師的
          解說，心想頸椎已無大礙，醫師也無告知頸椎病情是否有嚴重性，於是診
          療後才安心回托兒所繼續上班，但於其間，上訴人的頸部和肩、手還是疼
          痛，而醫生只說此為後遺症，沒想到二個月後，卻產生頸椎及腰椎部位之
          疼痛不已、四肢麻痺，甚至無法行動，回診時曾告知醫師是否因用藥所引
          起，但醫師卻沒有理會（鑑定書上也有寫到八十九年七月六日已有背痛之
          記載），上訴人心想可能是用藥過量或藥品瑕疵，導致腎臟疼痛，以為停
          掉慈濟醫院的藥後就會好轉，於是轉往署立花蓮醫院看咽喉，頸椎則於八
          十九年八月十七日轉往黃世傑中醫診所治療復健（黃世傑醫師也證明上訴
          人頸部第三、四、五節已受傷，詳附件一、二），因喉部未見好轉，花蓮
          醫院介紹上訴人至台北榮總看喉部，而當時上訴人的頸椎和腰椎，已愈來
          愈嚴重（當時已到台北市林源泉中醫診所看腰椎，而醫師也證明上訴人之
          腰椎四、五節已裂傷，詳附件三），於是台北榮總則介紹上訴人至彰化秀
          傳神經外科看診，至秀傳看診時，上訴人已四肢無力行走、身心憔悴、疼
          痛不堪，醫師一看到上訴人，就說明頸椎和腰椎已很嚴重，經磁震攝影報
          告和Ｘ光片診斷證實，頸椎和腰椎的神經已被壓迫，尤其是腰椎已明顯撕
          裂，需手術治療，於是上訴人才於彰化秀傳醫院看診手術。
        4.上訴人於花蓮慈濟醫院門診時期，就曾告訴醫師頸痛、手麻，鑑定書上不
          是也寫到上訴人於八十九年六月十五日再到慈濟醫院就醫，主訴頸痛、左
          手麻，而且當時診斷神經感覺異常（此為日後造成神經壓迫病變之前兆）
          ，且於八十九年六月十一日至八十九年七月六日於慈濟醫院看診頸椎，後
          於八十九年八月十七日至八十九年十月五日於黃世傑診所看診頸椎，八十
          九年十一月二十日起於彰化秀傳醫院看診頸椎，此三段時間的間隔不到一
          個月，而非鑑定書上所載之：「此次受傷相距九個月以上」。
      (二)病理部分說明：
        1.在脊髓神經障礙部位中的頸、腰椎損傷，其原因則是人體受到外力衝擊時
          ，受到極大的碰撞力，並且也沒有肋骨保護，尤其在高處墜落而導致彎曲
          的外力，頸腰椎的受力最大，所以頸腰椎受到傷害的比例亦高，胸椎則因
          有肋骨的支持保護，故其損傷比例較少，當時上訴人已診斷出有腦震盪，
          而腦震盪亦是外力撞擊下產生的，那麼當時這麼強大的撞擊力下，都已產
          生腦震盪，難道脊椎不會受傷嗎？
        2.大部分的脊椎損傷，都是因撞擊意外事故所致（上訴人就是撞擊力下所致
          ，而且當時慈濟醫師也診斷出上訴人頸部挫傷），此時已使頸部或腰部過
          度屈曲和伸展，以致頸腰椎拉傷或扭傷，但某些這類狀況僅損肌肉、帶
          和骨頭，但其他就有可能伴隨脊椎損害併發症，初始症狀可能很輕微，因
          在意外發生後之緊張狀態而未受到注意，然而一段時間的潛伏期後，就會
          感到頸腰部漸增之疼痛和感覺麻痺，因脊髓和神經根與脊椎構造靠得非常
          近，所以此種傷害都有成神經損傷的可能性，任何導致脊椎管前後徑減少
          的頸椎損傷，都有可能併發脊髓或神經根損傷（請參考賴祐平醫師著基礎
          骨科學之文獻），而上訴人就是頸椎和腰椎的脊椎管損傷而發炎，甚而導
          致神經壓迫病變。
        3.椎間盤突出，通常也是因脊椎嚴重創傷造成，有時候一小塊椎間盤物質會
          逃過保護性的解部結構阻礙，而向側面突出壓迫到鄰近脊椎的神經根，其
          疼痛就會傳播到肩部、手臂、手部、下肢等，而此就是神經根壓迫下的結
          果。（請參考賴祐平醫師著基礎骨科學之文獻）。
        4.因頸部、咽喉的症狀先行發生，經慈濟醫院診斷為：頸部挫傷、頸部意外
          性傷併聲帶閉合性功能不合，後至黃世傑中醫診所看診，經診斷為：頸
          椎Ｃ三、Ｃ四、Ｃ五受傷、臂叢神經壓迫、聲帶受傷（被電纜線擊傷），
          行政院衛生署花蓮醫院診斷為：急性咽喉炎、喉部水腫、鼻塞、聲音嘶啞
          ，臺北市林源泉中醫診所診斷為：因摔傷至腲椎四、五節裂傷。
        5.五個多月後因頸椎及腰部疼痛、四肢無力、無法行走，才至彰化秀傳醫院
          看診，經診斷為：頸椎外傷性Ｃ三、Ｃ四、Ｃ五椎骨炎合併神經壓迫、腰
          椎外傷性Ｌ四、Ｌ五第一薦椎椎骨炎合併神經壓迫，並施行腰椎、頸椎手
          術。
        6.因電纜線勾住頸部吊起再摔落至地面，此強大的撞擊力，怎麼不可能使頸
          椎、腰椎受傷，雖說上訴人曾於八十年八月十五日因爬梯跌下傷至腰椎，
          於慈濟醫院看診，當時跌傷也只是傷及腰椎旁的細骨，而且下背痛的症狀
          已經治療獲得改善，於八十年八月二十八日後就未曾再依相同疾病就診（
          可至健保局查詢相關紀錄），只是於八十五年初左右，曾因腰酸背痛，至
          慈濟醫院中醫部門做針灸治療，也照了Ｘ光片，經醫師診斷腰椎復癒良好
          ，已無大礙（請調閱花蓮慈濟醫院病歷），腰椎Ｌ四、Ｌ五第一薦椎椎骨
          炎合併神經壓迫，都已是這麼嚴重的傷害，殊無可能是十年前的症狀所引
          起的，就算腰椎有被以前舊傷所影響，但現在所受的傷也是屬於二度傷害
          ，且從高處摔落是非常重大的傷害，跟當初張玉麟醫生安排上訴人做磁震
          攝影時，告知上訴人只做頸部部分攝影，但實際腰椎的部分也有做攝影，
          但醫生卻無告知，以致上訴人腰椎延誤醫治，顯然醫師有隱瞞事實之嫌。
          且經磁震攝影報告觀之，上訴人頸椎、腰椎已明顯受傷，慈濟醫院醫師怎
          可說上訴人腰椎的問題非該次事故所造成的呢？而彰化秀傳醫院醫師、黃
          世傑醫師和林源泉醫師也都診斷證明上訴人的頸椎、腰椎是因外傷性、電
          纜線、摔傷所造成的。依上述可證明上訴人頸椎、腰椎之傷害，是因八十
          九年六月十一日發生之事故所導致，顯然有相當因果關係。
      (三)綜上所述，行政院衛生署醫事審議委員會的鑑定顯有偏頗之虞，而依行政院
        衛生署醫事審議委員會的鑑定書上，很多地方都與事實不符，而且並沒有兼
        顧對上訴人的有利的事實，一再的以受傷時間和哪時有背痛、頸痛的時間相
        距太久來判定沒有因果關係，不知是沒有詳查實情，還是有偏頗之虞！醫師
        都已經證明上訴人是外傷所致，而且文獻資料也都再再顯示，上訴人的症狀
        是屬脊椎損傷，怎麼可能是疾病所引起。
    四綜據上陳，上訴人因被上訴人等不法侵害身體、健康等權利，致生共新台幣四
      百八十萬零九百八十一元損害。
乙、被上訴人方面：
    聲明：求為判決如主文所示。
    陳述：除援引原審判決書所記載者外，補稱：
    一上訴人援引本案刑事判決認定傷害乙節，按刑事附帶民事訴訟經刑事法院以裁
      定移送民事庭後，即成為獨立之民事訴訟，既無非俟刑事訴訟解決，．．民事
      法院當可自行調查審理，不受刑事法院認定事實之拘束。有最高法院七十八年
      度台抗字第二六三號裁判可參。本件既經刑事法院以裁定移送民事庭，原審法
      院民事庭就各項待證事項，傳訊診察醫師張玉麟供證屬實在卷，據予釐清真相
      ，推翻刑事判決以倒果為因之加重結果之認定，原判決洵屬允洽。
    二上訴人主張被上訴人不爭執上訴人頸椎之傷害乙節，被上訴人予以否認：又上
      訴人另依勞保局以上訴人「頸部僵直，無法前後屈活動為零度」，因而核定為
      第七級殘障程度，並以診斷證明書載明「頸之挫傷，眼除外」為證云。然查勞
      保局憑以認定之依據，為距離案發日相隔六個月之後之外地醫院即彰化秀傳醫
      院之治療情事，尚與案發之傷害有間；且上訴人所舉診斷證明書既已載明「頸
      之挫傷，眼除外」等情，並無涉椎間盤凸出情形之記載，從而上訴人主張其受
      有椎間盤凸出之傷害、甚至頸部僵直，無法前後屈動為零度等情，一味歸責於
      被上訴人，核與纜線絆倒頸部挫傷之間，並無因果關係，上訴人此種倒果為因
      之推論，殊無可取。
    三上訴人一再以距離案發日相隔六個月之後，其遠赴外地醫院即彰化秀傳醫院，
      於八十九年十二月二十七日出具之診斷書，再拼湊其他字樣，狀載其受傷情形
      ，難認其間與被告應負責任之間，有何相當因果關係；徵以上訴人最初所謂「
      急診」，是在案發後次日、即六月十二日到慈濟醫院檢查治療，而於同日十四
      時四十分治療後出院。迨六月二十三日上訴人始另行至同醫院之神經外科門診
      ，而後八十九年十一月二十日才到秀傳醫院治療（詳參刑事案件卷內所附慈濟
      醫院就診資料），甚至上訴人在九十年五月七日提起附帶民事訴訟狀載之病情
      ，均為喉部水腫、咽喉炎、聲音嘶啞等狀，根本無其他症狀可言，前揭上訴人
      追加之症狀，已有失真現象，固為原判決所否採，應極允當。
    四抑有甚者，上訴人於案發後三個月，即八十九年九月二十九日提出調解聲請時
      ，亦僅陳述喉嚨及頸椎受傷，並無載述其他病症；開調解會議有三次，上訴人
      均親自到場，然倒果為因，令人無以置信，又一明證；而上訴理由第六頁第一
      、二行所謂「（上訴人）在花蓮兩家醫院診治時一直無法下床站立」乙節，經
      核與上開附帶民事訴訟狀載之病情及張醫師所證情節、暨前述調解會三次，上
      訴人均親自到場，一切言語陳述、行動舉止，一如常人等情不符，俱證此部分
      上訴理由，根本子虛烏有。
    五按殘障手冊，是社會課一般行政單位所核發，並非出自醫囑，因此上訴人提出
      之殘障手冊記載輕度肢障乙節，其可信度，即有待審酌，而上訴人以其參加勞
      保，請領勞保給付時所提出其請領勞保給付之醫院診斷，與本件傷害之間應無
      因果關係可言。
    六關於上訴人請求賠償金額部分：
      原判決依據上訴人提出之慈濟醫院、行政院衛生署花蓮醫院及黃世傑中醫診所
      之診斷證明書證明上訴人於事故後所受之傷害為喉部水腫、咽喉炎及聲音嘶啞
      等傷害，予以認定此範圍內之傷害主張、請求金額為實在。被上訴人意欲儘早
      結案，並未聲明不服。上訴人逾溢此部分，提起上訴，顯非有理。
      理  由
一上訴人於原審起訴主張：被上訴人趙展毅（原名趙正宜）係被上訴人昌鋒公司之受
  僱人，於八十九年六月十一日上午與昌鋒公司之技術員趙敔敦、蔡銀瑞、吳柏廉等
  四人，在花蓮縣吉安三街巷口承作洄瀾公司之電纜線架設工程而執行職務之際，趙
  展毅負責線盤操作及道路安全警戒工作，應注意避免電纜線垂下絆倒行人或機車騎
  士，依當時情形，無不能注意之情形，竟疏未注意，致自電線桿上垂下之工程電纜
  線絆住騎乘機車經過該處之上訴人甲○○頸部，致使上訴人被絆住懸空後，落地跌
  坐，致頸部與腰椎皆受有嚴重傷害，上訴人因此依據民法關於侵權行為之法律關係
  ，向被上訴人請求損害賠償四百八十萬零九百八十一元（即醫療費三十八萬七千七
  百四十元、看護費一萬四千元、增加生活上之需要三十一萬一千三百三十元、減少
  勞動力損失二百五十八萬七千九百十一元、非財產上損害一百五十萬元，原審判命
  被上訴人應給付上訴人二十萬四仟五佰零九元及其利息部分，被上訴人未聲明不服
  ，上訴人則就其敗訴部分提起本件上訴。）等語；被上訴人則以：於系爭事故發生
  前有趙敔敦、蔡銀瑞二人當場高喊警戒之呼聲，上訴人卻因車速太快，未聽聞該二
  工作人員當場高喊警戒之呼聲，又疏於注意車前狀況，猶高速行進，以致肇事，上
  訴人亦與有過失。而上訴人所提出之秀傳醫院所載傷勢與前開事故間並無因果關係
  存在，就上訴人居住於花蓮，並無必要前往位於彰化之秀傳醫院就診，且上訴人所
  請求之營養品、看護費等各項費用，亦難認具有必要性，而其就勞動能力之喪失及
  非財產上損害賠償所請求之金額，亦屬偏高，爰請求駁回上訴人之訴等語置辯。
二本件之爭點為：(一)上訴人因前開事故所受之傷害為何？(二)兩造就上開事故應負擔之
  責任比例為若干？(三)上訴人就本件所受之傷害，應獲得之損害賠償額為若干？
三經查：
  (一)上訴人主張被上訴人趙展毅於前開時地因疏未注意，致自電線桿上垂下之工程電
    纜線絆住騎乘機車經過該處之上訴人頸部，致使上訴人被絆住懸空後，落地跌坐
    ，致受有「頸椎第三、四、五節椎骨炎、合併神經壓迫、腰椎骨第五節椎關節斷
    裂」等嚴重傷害之情，固據其提出身心障礙手冊影本，並主張引用刑事判決所採
    用之證據，另尚稱其雖於十年前受有腰部傷害，惟十年間並未再因腰傷就診，因
    而推論其所有之上開重傷即為被上訴人趙展毅之不法侵害所致云云。然查，上訴
    人所提出之身心障礙手冊僅足證明其嗣後經鑑定符合政府為身心障礙補助及福利
    之對象。然該殘障手冊障礙等級及殘礙類別為「輕度肢障」，而秀傳紀念醫院所
    發上訴人勞工保險殘廢證明書卻記載殘障部位為「脊椎」殘廢，近因為「外傷性
    」，兩者亦不相一致，且上開卷附殘廢診斷書依其整體觀察，顯係基於被保險人
    自訴傷害之經過而記載有上開「殘廢詳」，則該殘障手冊及勞工保險殘廢診斷
    書難據為上訴人主張為真實認定之依據。至被上訴人趙展毅固於原審法院九十年
    度交易字第五三號之刑事確定判決中經認定觸犯過失致重傷罪，惟被上訴人趙展
    毅於該案件中雖坦承致本件上訴人受傷，但並未自承其傷害行為致本件上訴人受
    有上開「頸椎第三、四、五節椎骨炎、合併神經壓迫、腰椎骨第五節椎關節斷裂
    」。此外，雖尚有載明上開傷勢之秀傳紀念醫院診斷證明書可稽，但該刑事判決
    並未敘及該秀傳紀念醫院所載之傷勢與被上訴人趙展毅之傷害行為間有何因果關
    係。秀傳紀念醫院於該刑事案件中曾以（九０）明秀醫字第九○一二一九號函回
    覆原審法院刑事庭，其中固提及「甲○○女士八十九年十一月廿日應診」、「病
    患（指本件上訴人）頸部、腰部所受之傷害，係因外傷加重其症狀」，但並未敘
    明與前開事故有關，復觀諸該應診日期距該事故發生之八十九年六月十一日已近
    五個月，尚難憑此認定屬被上訴人趙展毅過失傷害行為所致之結果。另參諸於上
    開事故後為上訴人診察之慈濟醫院張玉麟醫師，經原審法院依職權通知到院作證
    時證稱：「當時可以確定甲○○脖子有受傷，診斷的結果脖子有輕微的椎間盤凸
    出，當時看神經沒有受傷，病患手會麻應該是脖子拉傷所引起．．有可能有後遺
    症，後遺症是指頸部附近的疼痛，半年後甲○○再來門診，甲○○稱他在彰化秀
    傳醫院那裡有做過腰部椎間盤手術，但原告在八十年間在慈濟醫院主訴過其有腰
    部椎間盤的病症，如有是車禍所引起，應該會在車禍後短期內發生，明顯的不適
    症狀，但原告當時並未主訴該不適症狀，所以應該可以排除是車禍造成的．．如
    果原告當時被絆倒跌坐地上應該會有明顯的疼痛，當時門診時原告並沒有主訴其
    脊椎疼痛，應該可以排除原告腰椎的問題是由該次車禍造成，至於原告至秀傳醫
    院診療可能是另外的情形所造成」（見原審院卷第一○三至一○四頁）等語，另
    原審法院依職權詢問慈濟醫院關於上訴人之病史後，慈濟醫院以（九一）慈醫文
    字第○○○三四四號函附之病情說明書，載明「病患主訴曾於八十年八月十五日
    從爬梯跌下傷及背部，診斷受有第五腰椎弓板骨折及多處腰椎橫側骨突骨折之傷
    害」等情（見原審卷第一一一頁以下），從而上訴人主張之「頸椎第三、四、五
    節椎骨炎、合併神經壓迫、腰椎骨第五節椎關節斷裂」重大傷害與被上訴人趙展
    毅之過失傷害行為間即確認有因果關係之存在。上開張玉麟醫師就上訴人之病情
    已證述明確，上訴人聲請本院就此再通知張玉麟醫師到庭作證，本院認已無必要
    ，附此敘明。綜上所述，依上訴人所引用之上開證據，尚不足以證明其主張於上
    開事故時經被絆住懸空後，落地跌坐（上訴人另謂人車摔落到五十公尺外，尤屬
    無稽），致受有「頸椎第三、四、五節椎骨炎、合併神經壓迫、腰椎骨第五節椎
    關節斷裂」等嚴重傷害之事實為真正。另上訴人於該事故後所受之傷害，依據其
    於偵查程序中所提出之慈濟醫院、行政院衛生署花蓮醫院及黃世傑中醫診所之診
    斷證明書，僅可證明其於事故後所受之傷害為喉部水腫、咽喉炎及聲音嘶啞等傷
    害，故上訴人之主張僅於此範圍內為實在。上訴人另謂本件事故造成上訴人頸椎
    、腰椎之傷害為兩造及鑑定人所不爭執，亦非事實，並此明。
  (二)本件經本院徵詢兩造訴訟代理人之同意後，選任行政院衛生署醫事審議委員會為
    鑑定人，經檢送相關卷證（含臺灣花蓮地方法院九十年度易字第五三號傷害案件
    刑事卷宗相關病歷資料即上訴人在署立花蓮醫院之病歷及該醫院函、慈濟綜合醫
    院病歷、病情說明書、秀傳紀念醫院病歷、本院卷附慈濟綜合醫院急診病歷及檢
    查資料、原審法院卷附慈濟綜合醫院病情說明書、鑑定人黃乃勤證言、上訴人殘
    障手冊、鑑定人張玉麟證言、上訴人保險給付申請書、秀傳紀念醫院函）鑑定結
    果，其鑑定意見如下：「1.腰椎部分：病患（即上訴人）於受傷當日（八十九年
    六月十一日）並未到醫院就診，而次日（八十九年六月十二）日則自行步入慈濟
    綜合醫院急診處就診，求診原因為喉痛，完全無下背痛及下肢麻痛之記載（見刑
    事卷宗五十一頁之病歷）。而下背痛及下肢麻痛為腰椎間盤突出之最常見症狀。
    後於八十九年六月十五日至八十九年六月二十三日在慈濟綜合醫院就診並未提及
    背痛及下肢麻痛，僅八十九年七月六日有背痛之記載（刑事卷宗五十二－五十三
    頁之病歷），此時已與外傷發生時間相距二十六天之久，此後並無背痛或下肢麻
    痛就診之資料。後於八十九年十一月二十日（受傷後五個月到彰化秀傳醫院就診
    ），醫師告之第四腰椎到第一薦椎有椎間盤突出（見刑事卷宗第五十七頁之病歷
    ），而於九十年一月十二日接受腰椎手術。根據以上病史，無法判定此次外傷與
    腰椎病變有因果關係。2.頸椎病變部分：病患於八十九年六月十二日到慈濟綜合
    醫院急診處就診，並無頸痛及手麻之現象（見刑事卷宗第五十－五一頁之病歷）
    ，復於八十九年六月十五日到慈濟綜合醫院就診，診斷為第七、八（非第三、四
    、五）頸椎神經感覺異常之頸痛（見刑事卷宗第五十二頁之病歷）。八十九年六
    月十五日所做之頸部核磁共振檢查（如附片三張）並無明顯外傷之頸椎病變。而
    病患因第三、四、五節頸椎病變，於彰化秀傳醫院九十年四月二日至十四日住院
    治療時，已與此次受傷相距九個月以上，且此次卷證未附病患於彰化秀傳醫院就
    醫時之Ｘ光片或核磁共振片（ＭＲＩ）及相關檢查報告，因此無法判定此次外傷
    與頸椎病變有因果關係。」此有行政院衛生署九十二年五月十四日衛署醫字第○
    九二○二一○九八七號函在卷可稽，此後經本院向彰化秀傳醫院調取上訴人全部
    病歷、Ｘ光片、核磁共振片及相關之檢查報告再送請行政院衛生署醫事審議委員
    會補行鑑定，惟因上訴人在彰化秀傳醫院就醫期間並無頸椎核磁共振攝影資料，
    無法再為鑑定（見卷附行政院衛生署九十二年八月二十一日衛署醫字第○九二○
    二一一○八九號函）；綜上所述，本件上開鑑定機關經以上訴人前後就醫之相關
    資料綜合研判，尚不能證明上訴人之腰椎、頸椎之病變及所謂因此引起之肢障係
    因本件事故所造成，且該鑑定機關依據前開資料經綜合研判，鑑定所依據之資料
    及研判之結論已至為詳盡而堪予採信，乃上訴人猶徒指其鑑定結果有所偏頗，即
    無可採。上訴人聲請本院再傳訊證人張玉麟醫師、顏精華醫師、林添泉醫師、黃
    世傑中醫師，並舉黃世傑中醫診所之診斷證明書、醫學雜誌、署立花蓮醫院、秀
    傳醫院之診斷書為證，或再調取慈濟綜合醫院之病歷，或向健保局查詢相關紀錄
    ，本院認事證已臻明確而無再予訊問或斟酌之必要，附此明。
  (三)被上訴人趙展毅受僱於被告昌鋒公司，於執行職務時，因過失不法侵害上訴人之
    身體，致上訴人受有喉部水腫、咽喉炎及聲音嘶啞等傷害，上訴人自得依民法第
    一百八十四條第一項前段、第一百八十八條第一項、第一百九十三條第一項、第
    一百九十五條第一項之規定，向被上訴人請求損害財產上及非財產上之損害賠償
    。惟上訴人所請求之減少勞動能力、醫療及住院看護費用、增加生活上需要及非
    財產上損害之各項金額，應以若干為適當，茲分述如下：
    減少勞動能力損害賠償二百五十八萬七千九百一十一元部分：按「不法侵害他
      人之身體或健康者，對於被害人因此喪失或減少勞動能力或增加生活上之需要
      時，應負損害賠償責任」，民法第一百九十三條固定有明文，惟被害人主張其
      因喪失或減少勞動能力而受有減收勞動收入之損害時，自應舉證證明其確因不
      法侵害而喪失，或減少勞動能力之期間及程度若干，始足當之。本件上訴人雖
      提出彰化秀傳紀念醫院出具之勞工保險給付申請書及載有「頸部僵直，無法前
      後屈活動為零度」之勞工保險殘廢診斷書影本各一件為憑，但上訴人係於八十
      九年十一月二十日至該醫院初診，距本件事發時間已近半年，該「頸部僵直」
      之狀況尚難遽認係本件被上訴人趙展毅所造成，已如前述，故上訴人主張以前
      開經勞工保險局核定以喪失勞動能力百分之六十九點二一，再以上訴人發生上
      開事故時之四十三歲算至退休年齡六十五歲之期間而計得之喪失勞動能力收入
      損害，即難認適合。上訴人於前開事故所受之傷害為喉部水腫、咽喉炎及聲音
      嘶啞，及張玉麟醫師於原審到庭所陳：病患依當時來看有疼痛情形，但是不會
      影響勞動力，其痊癒的話需要六到八個星期（見原審卷第一○四頁），認上訴
      人因無法勞動而未能獲得工作收入之時間僅於二個月之期間內為適當，以上訴
      人提出並為被上訴人所不爭執之吉安鄉立托兒所在職證明書及薪資證明影本，
      其上所記載之月薪二萬元計算，上訴人可得請求之此部分損失即為其傷後之二
      個月薪津四萬元，逾此部分之喪失勞動能力損害之請求認無理由。
    醫療費用三十八萬七千七百四十元及住院看護費用一萬四千元部分：上訴人就
      其所主張之醫療費用，固提出行政院衛生署花蓮醫院醫療費用證明書、收據、
      門診費用證明書、財團法人佛教慈濟綜合醫院醫療費用收據、黃世傑中醫診所
      醫療費用收據、門診收費明細表、台北榮民總醫院門診醫療費用明細收據、林
      源泉中醫診所收據、秀傳紀念醫院門診收據及住院收據及台新中醫診所醫療費
      用收據影本、富一藥局統一發票影本、易生藥局收據影本、劉林秀美收據影本
      為憑。惟查，其中上訴人前往黃世傑中醫診所就診之醫療項目分別為：便秘、
      神經痛神經炎、神經根炎、睡眠障礙，與原告所受之「喉部水腫、咽喉炎及聲
      音嘶啞」傷害難認相關；林源泉中醫診所部分，所提出之收據僅載明「內服藥
      」，亦難認與本件傷害有何關聯性及必要性；另購買營養品之部分，亦難認係
      上訴人受有本件傷害後為復原所必要之物，此部分費用均不能准許。另上訴人
      可於二個月內痊癒之情，已如前述，自上訴人受傷之八十九年六月十一日起算
      ，其應於同年八月中旬即已復原，其後已無再續予治療之必要，又上訴人所支
      出之診斷證明費、證明書費亦非治療所必要，是以，就上訴人所提出之行政院
      衛生署花蓮醫院醫療費用證明書、收據、門診費用證明書、財團法人佛教慈濟
      綜合醫院醫療費用收據、台北榮民總醫院門診醫療費用明細收據、秀傳紀念醫
      院門診收據及住院收據及台新中醫診所醫療費用收據影本，排除八十九年八月
      中旬以後之費用，並扣除診斷證明費、證明書費及由全民健康保險負擔部分之
      費用後，上訴人可得請求之醫療費用僅為一萬四千五百零九元，其所為逾此金
      額之請求，為無理由。上訴人雖陳稱其確有至彰化秀傳醫院就醫之必要，是其
      後於秀傳醫院之醫療費用自屬必要云云，惟上訴人就此始終未能舉證證明於前
      開事故使上訴人所受之傷害有繼續至秀傳紀念醫院醫治之必要，是秀傳紀念醫
      院針對上訴人治療所為花費，即難認為屬本件可得請求賠償之範圍。承上所述
      ，上訴人嗣後至彰化秀傳紀念醫院所接受之治療之費用，尚未能被認為屬本件
      被上訴人應負擔之範圍，準此，其於秀傳紀念醫院接受手術時所需之看護費用
      亦難認為與本件之損害賠償請求有關，故上訴人請求之看護費一萬四千元，亦
      無從准許。
    增加生活上需要費用三十一萬一千三百三十元部分：上訴人既未能證明其於彰
      化秀傳紀念醫院就醫時所具有之傷勢即為被上訴人趙展毅所造成，從而，其為
      前往彰化就醫所支出之交通費、在秀傳紀念醫院住院期間所購買之生活用品、
      胸罩、束腹、健康枕及健康床，以及自秀傳醫院出院後之看護費，亦均與本件
      被上訴人之過失侵權行為無關，上訴人此部分請求，仍乏依據。
    非財產上損害賠償一百五十萬元部分：審酌上訴人所受之傷害為喉部水腫、咽
      喉炎及聲音嘶啞，需時近二個月始能復原，其肉體、精神所受痛苦非輕，並參
      酌被上訴人趙展毅怠於警戒致生前開意外，其疏失非小，再慮及上訴人於事故
      發生時年齡為四十二歲，被上訴人趙展毅當時為二十一歲，被告昌鋒公司為有
      資力者等一切狀況，認上訴人請求之一百五十萬元，自嫌過高，應予核減為十
      五萬元，方屬公允，逾此數額之請求，為無理由。
四綜上，原審認上訴人依據侵權行為之法律關係，可向本件被上訴人請求喪失勞動能
  力損害四萬元、醫療費一萬四千五百零九元及非財產上損害十五萬元，共計二十萬
  四千五百零九元及其法定遲延利息之範圍內為正當，逾此部分之請求，即屬無據而
  判決駁回之，經核即無不當，上訴意旨就其敗訴部分求為廢棄改判，為無理由，應
  予駁回。
五本件事證已臻明確，兩造其餘攻擊防禦方法就本判決之結果均不生影響，爰不一一
  贅述，附此敘明。
六據上論結，本件上訴為無理由，依民事訴訟法第四百四十九條第一項、第七十八條
  ，判決如主文。
中      華      民      國    九十二    年      十      月     十四     日
                                  審判長法官  謝  志  揚
                                        法官  何  方  興
                                        法官  蔣  有  木
右為正本係照原本作成。
如不服本判決，應於收受送達後二十日內向本院提出上訴書狀，其未表明上訴理由者
，應於提出上訴後二十日內向本院補提理由書狀（均須按他造當事人之人數附繕本）
上訴時應提出委任律師或具有律師資格之人之委任狀；委任有律師資格者，叻應附具
律師及格證書及釋明委任人與受任人有民事訴訟法第四百六十六條之一第一項但書或
第二項（詳附註）所定關係之釋明文書影本。
                                  法院書記官  鄧  瑞  雲
中      華      民      國    九十二    年      十      月     十四     日
附註：
民事訴訟法第四百六十六條之一（第一項、第二項）：
對於第二審判決上訴，上訴人應委任律師為訴訟代理人。但上訴人或其法定代理人具
有律師資格者，不在此限。
上訴人之配偶、二親等內之血親、二親等內之姻親，或上訴人為法人、中央或地方機
關時，其所屬專任人員具有律師資格並經法院認為適當者，亦得為第三審訴訟代理人
。


司法院資訊處製作；財團法人民間司法改革基金會備份。
